【裁判字號】    97,訴,305
【裁判日期】    980424
【裁判案由】    侵權行為損害賠償
【裁判全文】
臺灣宜蘭地方法院民事判決               97年度訴字第305號
原      告  己○○
            甲○○
共      同
訴訟代理人  崔駿武律師
複 代理 人  戊○○
被      告  建智營造有限公司
法定代理人  乙○○
訴訟代理人  吳慶隆律師
被      告  鴻昌實業
                      樓
法定代理人  丁○○
被      告  丙○○
上列當事人間侵權行為損害賠償事件，本院於民國98年4月8日言
詞辯論終結，判決如下：
    主      文
原告之訴及假執行之聲請均駁回。
訴訟費用由原告己○○負擔百分之四十五即新臺幣肆仟參佰壹拾
壹元，餘由原告甲○○負擔即新臺幣伍仟貳佰陸拾玖元。
    事實及理由
一、原告主張：緣被告丙○○係被告建智營造有限公司（下稱建
    智公司）、鴻昌實業所聘僱之宜蘭至蘇澳施工路段之工地主
    任。原告己○○、甲○○與友人即訴外人楊洪業、黃曉霞同
    車遊覽花蓮後北返途中，於民國94年11月3 日17時50分許，
    由原告甲○○駕駛其所有車號DT－0656號朋馳E280型自小客
    車，自蘇澳往宜蘭方向行駛至台二線162.7 公里附近之雙向
    車道施工路段，當時天色昏暗，而被告丙○○違反道路交通
    安全規則第144條及第145條規定，未在肇事路段路側依規定
    設置明顯之警告標示及警示燈，且被告丙○○於路側所設置
    之活動水泥護欄（即如附圖所示第3 塊紐澤西護欄）占用車
    道，因此造成原告甲○○視線不清而不慎撞及護欄，車輛嚴
    重受損，嗣於95年1 月25日修復，費用高達新臺幣（下同）
    480,493 元；另原告己○○則受有右側眼部、右側臉部及頸
    部擦挫傷、左眼角膜上皮缺損併水腫之傷害，精神上受有損
    害。查被告丙○○設置系爭紐澤西護欄，有不當占用車道且
    未設置警示燈之過失，縱鈞院審認結果認該護欄非其所設置
    ，亦有監督管理不當之疏失，可謂已違反保護他人之法律，
    致生損害於原告。又被告建智公司及鴻昌實業均為被告丙○○之僱用人，依民法第188條規定應負連帶賠償之責等語。
    為此依侵權行為之法律關係，請求被告連帶賠償原告己○○
    精神慰撫金40萬元、原告甲○○修復費用48萬元，並加計法
    定遲延利息等語。並聲明：（一）被告應連帶給付原告己○○40萬元，及自94年11月5日起至清償日止，按年息5％計算
    之利息；（二）被告應連帶給付原告甲○○48萬元，及自94
    年11月5日起至清償日止，按年息5％計算之利息；（三）願
    供擔保，請准宣告假執行。
二、被告則以：
(一)建智公司部分：本段系爭管路埋設工程，該公司是另行請協
    力廠商即被告鴻昌實業負責施作，存有分包之承攬關係，而
    為定做人之身分，故該公司對於系爭工地之施作並無任何指
    示之錯誤，且依民法第189規定，該公司對於承攬不法侵害
    他人之權利，亦不負損害賠償之責。再者，本件亦無任何證
    據足以證明本件之施工有原告所指之過失存在。依台灣省基
    宜區車輛行車事故鑑定委員會對本件事故所為之鑑定，已認
    定本案工程之施作並無肇事原因，經覆議亦維持原鑑定結果
    。而且系爭肇事地點分道交通錐、警示燈均設施完整，並無
    違失之處，該警示燈非被告丙○○事後擺放，原告所提友人
    即訴外人楊洪業、黃曉霞之聲明書並無證據能力，亦非事實
    。且系爭肇事地點應處於施工路段之車道減縮末段位置，依
    現場事故圖所示系爭撞擊點應為第1 個紐澤西護欄，原告甲○○係行經施工路段未注意車前道路縮減狀況，且未減速慢
    行，致衝撞第1個紐澤西護欄後車輛失控，才撞到第3個紐澤
    西護欄，並致該護欄前端毀損及後方鐵圍籬塌陷毀損，該施
    工路段管制車道亦有4.1 公尺寬，原告甲○○竟仍發生車禍
    ，且係自撞路右之施工護欄，顯係原告甲○○未注意車前施
    工路段狀況，且由原告己○○及證人即宜蘭縣警察局交通隊
    蘇澳分隊薩天福於事故現場所拍攝之照片，原告甲○○所駕
    賓士車輛擋風玻璃破損嚴重，且右前輪嚴重扭曲，可見其行
    經系爭路段亦未減速慢行，車速甚快，偏右行駛所致。況且
    ，系爭事故現場圖蘇澳路燈02-086早已裝，當日照明十分明
    亮，縱事故發生當時已日落，仍足以讓原告甲○○注意車前
    施工路段狀況。另本案施工區僅鐵護欄14.4公尺，設有6 個
    閃光號誌，亦足以證明本案施工區有按規定做好安全措施並
    無疏失。原告主張被告於事故發生前未設置警示燈云云，乃
    與事實不符，依處理員警薩天福拍攝之現場照片現場確有設
    置紅色警示燈，並於刑事偵查案件中證述在卷，另一證人即
    原告所稱最早到場之警員胡傳明亦案件中作證現場有設3 個
    警示燈，並非事後補設警示燈情事等語綦詳。原告前向被告
    提告刑事案件，亦獲台灣宜蘭地方法院檢察署以96年度偵字
    第452 號為不起訴處分確定。此外，案發當日尚有其他施工
    單位如中華工程施作之污水系統，其他警戒施工區長達 800
    公尺以上，事實上系爭紐澤西護欄、反光錐並非被告等設置
    ，該公司之施工區僅係在紐澤西護欄內之鐵護欄範圍長14.4
    公尺，應與被告公司亦無關係。退步言，縱鈞院審理結果認
    被告有過失之處，原告甲○○之駕駛行為亦顯與有過失，並
    同為原告己○○之使用人，且己○○亦應有未繫安全帶致撞
    及系爭車輛前擋風玻璃造成破損，就系爭車禍亦因自負其責
    。另原告甲○○所請求之車輛修理費用高達48萬元，除應予
    折舊外，且部分修繕項目顯與系爭事故無因果關係存在，另
    原告己○○僅輕微擦傷，請求40萬元之精神慰撫金，亦非合
    理等語，資為抗辯。
(二)鴻昌實業、丙○○部分：除引用建智公司之答辯外，另補陳
    否認紐澤西護欄是鴻昌實業、丙○○所放置，這個工程是鴻
    昌實業向建智公司轉包，丙○○是鴻昌實業合夥人之一，沒
    有僱傭關係，他是以鴻昌實業的合夥人身分在系爭工地工作
    。丙○○與鴻昌實業負責人丁○○是兄弟關係，本來都在建
    智公司工作，後來建智公司的老闆見伊等表現不錯，讓他們
    自己承包系爭工程，所以有停保，但是何時停保並不清楚，
    該次承攬關係有工程款請款資料及承攬契約可證，不能以加
    保資料就認定有僱傭關係。警示燈具是丙○○所放置，但不
    是事故發生後才放的。因為紐澤西護欄內側的鐵護欄是鴻昌
    實業所設置，燈具很大枝才會放在紐澤西護欄旁邊。原告所
    提照片底片雖然沒有辦法作假，但是可以先將燈移開再拍攝
    ，警察到現場的時候有作證現場有警示燈，被告是事後才到
    ，警員先到，警員要拍攝時，被告丁○○和原告甲○○還在
    現場搶警示燈，因為原告甲○○一直要把燈拿走，因此發生
    爭執，後來刑事偵查案件也有到現場模擬，被告都沒有去讓
    原告自行去放置，檢察官還是判定被告沒有刑事責任，伊認
    為原告是故意欺負被告。另該路段之速限應為時速30公里，
    如果原告沒有超速，像賓士這種車輛，車軸應該不會因此就
    斷裂等語，資為抗辯。
(三)並均聲明：原告之訴及假執行之聲請均駁回；如受不利判決
    ，願供擔保請准宣告免為假執行。
三、兩造不爭執之事實：
(一)原告甲○○於94年11月3日駕駛所有車號DT－0656號朋馳E28
    0型自小客車，自蘇澳往宜蘭方向行駛至台二線162.7公里附
    近之雙向車道施工路段時，撞及路旁放置之紐澤西護欄。
(二)原告己○○因前揭事故，而受有右側眼部、右側臉部及右頸
    部擦挫傷、左眼角上皮缺損併水腫之傷害。
四、得心證之理由：
    本件兩造爭執之處，乃在於：（一）系爭紐澤西護欄是否為
    被告丙○○所放置？如為其所設置，該設置有無原告所主張
    之不當占用車道且未設置警示燈之過失？（二）系爭紐澤西
    護欄如非被告丙○○所設置，原告主張應就該設置負監督管
    理責任，而該護欄有不當占用車道，且未設置警示燈之過失
    ，故被告丙○○仍有過失行為，是否有理由？（三）原告主
    張被告建智公司及鴻昌實業為被告丙○○之僱用人，就其過
    失行為應依民法第188 條負僱用人之連帶賠償責任是否有據
    ？又原告就被告鴻昌實業之請求權，是否業已罹於時效？（
    四）原告就系爭車禍之發生是否與有過失，如有過失，兩造
    應負之過失比例為何？（五）原告依侵權行為的法律關係，
    請求被告應連帶賠償原告如訴之聲明所示之損害，其各項請
    求及金額，是否有理由？茲審酌如下：
(一)系爭紐澤西護欄是否為被告丙○○所放置？如為其所設置，
    該設置有無原告所主張之不當占用車道且未設置警示燈之過
    失？
１、按民事訴訟如係由原告主張權利者，應先由原告負舉證之責
    ，若原告先不能舉證，以證實自己主張之事實為真實，則被
    告就其抗辯事實即令不能舉證，或其所舉證據尚有疵累，亦
    應駁回原告之請求（最高法院17年上字第917 號判例參照）
    。而法院所確定之事實，皆係過去之歷史事實，為確保裁判
    之客觀性及公正性，事實之確定即非單純法院主觀之認識，
    須依「證據法則」作合理客觀之認定，而當事人主張之事實
    有爭執者，於訴訟中即為所稱之待證事實，當事人主張有利
    於己之事實者，即有提出證據證明其事實真實性之責任，此
    亦稱之舉證責任，當事人不能盡舉證責任，或所舉之證據不
    能證明所主張之事實為真正時，即須負有受到敗訴判決之危
    險，而民事訴訟上，負有舉證責任者雖無庸使法院得到「不
    容有合理性的懷疑」的確切心證，但仍必須收得「證據之優
    勢」，即足使法院取得蓋然性的心證，是於言詞辯論終結時
    ，如法院可獲得蓋然之心證時，待證事實將可受肯定之判斷
    ，如屬微弱心證以下的心證，應予否定之。經查，原告主張
    被告丙○○違反道路交通安全規則第144條及第145條規定，
    在系爭路段設置紐澤西護欄，卻未依規定設置明顯之警告標
    示及警示燈，且紐澤西護欄突出占用車道，因此造成原告甲○○視線不清而不慎撞及之事實，乃為被告所否認，並以案
    發當日尚有其他施工單位如中華工程施作之污水系統，其他
    警戒施工區長達800 公尺以上，系爭紐澤西護欄並非丙○○
    所放置等詞為辯，則原告就前開有利於己之事實，自應依法
    先負舉證之責。
２、經查，原告主張系爭紐澤西護欄為被告丙○○所放置，無非
    係以依被告建智公司所提出之承攬協議書，系爭工程之業主
    （即定做人）係訴外人台化公司，被告建智公司則為其承攬
    人，又系爭事故發生後，原告己○○前曾以訴外人乙○○係
    被告建智公司之負責人、被告丙○○係建智公司所委託施作
    工程之鴻昌實業負責人，明知鴻昌實業於前開時、地在系爭
    路段附近進行龍德特高161KV第2外線管路工程，卻疏未注意
    依規定放置警示燈，且所放置之紐澤西護欄過於突出而占用
    車道，阻礙車輛之行駛，因此造成系爭車輛擦撞事件之發生
    ，造成原告己○○受傷，涉有業務過失傷害罪嫌，而提出刑
    事告訴，於該案偵查中（即台灣台北地方法院檢察署95年度
    他字第3444號、台灣宜蘭地方法院檢察署95年度他字第1402
    號及96年度偵字第452 號偵查事件），被告丙○○均表示其
    係被告建智公司之員工，且該公司之負責人乙○○亦表明系
    爭紐澤西護欄係其施工人員所設置等情為據，並提出訊問筆
    錄（詳台灣台北地方法院96年度訴字第8823號民事卷宗第10
    8、109頁），及引用被告所提工程承攬協議書（詳前開卷宗
    第41至45頁）以佐其說。然查，依原告所提該次訊問筆錄記
    載之內容，被告建智公司之負責人乙○○僅就原告之指述，
    表達「肇事路段一開始就設有警示燈，警察當天有拍照到我
    們有設警示燈，牛先生事故發生後要拍照時與我們施工人員
    就紐澤西護欄的陳設發生問題」之意見，顯在強調該路段應
    設有警示燈，及原告曾與其施工人員發生爭執等情事，並無
    原告所述被告丙○○已表示其係被告建智公司之員工，及該
    公司之負責人乙○○亦表明「系爭紐澤西護欄係其施工人員
    所設置」為真實。另被告建智公司向訴外人台化公司承攬系
    爭路段之管路工程之事實雖為兩造所不爭執，然系爭紐澤西
    護欄是否為被告丙○○所設置，依被告丙○○於前開偵查事
    件之警訊中係陳稱；「（我所負責道路電纜管路埋設工程）
    該路段原屬排水箱涵施工路段，本路段全線都有放置紐澤西
    防撞護欄，因埋設電力人孔需要，該路段我們有作車輛分隔
    改道並設置交通椎及警示燈，人孔周圍有設置鐵製圍籬和紐
    澤西防撞護欄（並前後均有擺放夜間警示燈），而車輛分隔
    改道線所擺放之交通椎及夜間警示燈至鐵製圍籬和紐澤西防
    撞護欄距離約4 公尺左右」、「該施工路段有中華工程公司
    及我所屬之建智公司在做排水及道路電纜工程，在肇事地點
    之前有中華工程公司已設置明顯之警告標示及警示燈，我們
    公司建智公司當然也有遵照辦理」等語；另被告建智公司之
    負責人乙○○則表示：「（問：建智公司在台二線162.7 公
    里有施工？是建智公司向台化公司標的，是做地下管路」、
    （問：你有看過在工地安全設施的位置？）有去過，旁邊都
    是護欄，但是護欄是中華工程設置的，我們是配合他們的污
    水管開工」、「（問：紐澤西護欄是何人設置？）那一段工
    地是中華工程先做的，護欄也是中華工程設立的」等語（以
    上均詳95年度他字第3444號卷宗警訊筆錄及偵訊筆錄），並
    經本院調卷核閱屬實。是由上可知，被告丙○○、被告建智
    公司之負責人乙○○於偵查案件中，均係主張前開紐澤西護
    欄乃為訴外人中華工程因施作污水（排水）工程而先行設置
    ，其後被告配合施作管線工程而繼續沿用，則被告予以繼續
    沿用，雖應負有維護管理之責，但應非屬該紐澤西護欄之設
    置者，故原告主張被告丙○○應就系爭紐澤西護欄之「設置
    不當」負侵權行為之法律責任，揆諸前開說明，尚難認屬有
    據。
(二)系爭紐澤西護欄如非被告丙○○所設置，原告主張應就該設
    置負監督管理責任，而該護欄有不當占用車道，且未設置警
    示燈之過失，故被告丙○○仍有過失行為，是否有理由？
１、查系爭紐澤西護欄應為訴外人中華工程因施作污水（排水）
    工程而先行設置，其後被告配合施作管線工程而繼續沿用，
    故被告既續予沿用，應就之負維護管理之責，固經本院審認
    如上。然原告主張據此主張被告丙○○就該紐澤西護欄負有
    負監督管理責任，但該護欄卻有不當占用車道，且未設置警
    示燈之過失，致原告甲○○於前開時、地駕車不慎撞及護欄
    之過失，仍為被告所否認，則原告就此仍應依法負舉證之責
    。而查，原告主張前開事實，固據其提出照片、宜蘭縣警察
    局道路交通事故當事人登記聯單、事故現場圖及訴外人楊洪
    業、黃曉霞所出具之聲明書（詳台灣台北地方法院96年度訴
    字第8823號民事卷宗第11至17頁）、膠捲底片之彩色目錄（
    詳本件卷宗第92頁），並請求本院調取前開偵查卷宗為佐。
２、然查：前開登記聯單僅能證明系爭車禍發生後，原告有報警
    處理之情事；事故現場圖為原告自行製作之圖說，與訴外人
    楊洪業、黃曉霞所出具之聲明書均為私文書，被告既否認其
    真正，即難認有證據能力。另膠捲底片之彩色目錄部分，依
    該照片之排序，其中編號28照片可認系爭紐澤西護欄所屬路
    段似設有3 個警示燈，而之前編號24、25、27部分則屬無從
    判定，蓋仔細比照照片拍攝之位置，前開編號24、25、27、
    28所拍攝之地點雖屬同一，然取景之角度、範圍則有所差異
    ，是否因此造成無從照片解讀之差異，已非無疑。況被告辯
    稱事發時係警察先到，之後被告丙○○始抵達現場，原告甲○○堅持要將警示燈移除再讓警察拍照，兩造因此曾發生紛
    爭，而原告甲○○亦不否認當時確為警員先行到場，其後被
    告丙○○才到現場，則兩造既曾因警示燈擺放而發生爭執，
    被告質疑原告係先將警示燈移除再拍照，衡情亦非絕無可能
    。則在兩造各執一詞，被告又晚於警員到場之情狀下，被告
    究有無原告所主張事後增設警示燈之行為，應為到場處理之
    員警所知悉。而系爭車禍發生後到場處理之警員有二，先到
    者為證人胡傳明，後到者為證人薩天福，證人薩天福於前開
    偵查案件曾到庭作證，證稱：「（問：當時有無拍照？）有
    」、「（問：現場有無見到圍起來部分有照明？）有，穿插
    在紐澤西護欄之間，是紅色警示燈」、「（問：施工現場是
    否設有警示燈？）有，我確實有看到」、「（問：你現場時
    有無見到施工單位的車輛？）沒有」、「（問：現場設置幾
    個警示燈？）前後約20個及紐澤西護欄有串燈」等語（詳前
    開95年度他字第1402號卷宗第18至21頁）。另該案承辦檢察
    官亦曾協同兩造及證人胡傳明、薩天福至事故發生現場進行
    現場模擬，檢察官於勘驗訊時，問事發當天有幾個警示燈，
    胡傳明稱有3個、薩天福稱約有5至6個；另問上開2位員警事
    故發生時何人先到場，胡傳明表示是他先到場處理，薩天福
    隨後才到，胡傳明到場管制交通之後，一直到薩天福處理時
    現場並沒有工程車趕到現場，另外補設警示燈號誌等情，亦
    有勘驗筆錄復於前開偵查卷可按（ 詳96年度偵字第452號卷
    宗第43頁）。是由前開證人所述內容，可知渠等並未看見後
    到之被告丙○○有事後補設警示燈之情事，則處理員警製作
    之現場圖應具有可信性，故原告主張被告丙○○於事故發生
    時有未設置警示燈之過失，依其所舉證據，尚難認屬可採。
３、再者，原告指稱系爭第3 個紐澤西護欄有突出占用路面之情
    事，造成其駕車不慎撞及而發生事故云云。然查，紐澤西護
    欄為位於紐澤西州霍博肯的史蒂文斯科技學院（Steven'sIn
    stitute of Technology ）所開發，用以於施工區○道路對
    向交通之分隔或分隔行車與施工區，其特殊之點在於它「凸
    」字形的設計。這種形狀可讓車輛在衝撞護欄時，由於第1
    個接觸面為較為有彈性的輪胎，車輛能因而彈回原車道，減
    少翻越到對向車道，或車輛衝撞施工區、圍籬而造成更大事
    故的機率。本件車禍發生地點因施作龍德特高161KV第2外線
    管路工程，在施工區外圍搭建施工圍籬，以分隔施工區與行
    車區，並為防護圍籬及維護行車區內車輛之安全，圍籬外置
    有數十個紐澤西護欄。上開紐澤西護欄雖未均緊貼圍籬放置
    ，但均已依規定靠右放置，被告設置鐵護欄之長度約14.4公
    尺，外側約設有3 個紐澤西護欄，依處理員警到場處理之查
    勘，南、北兩側之2 個紐澤西護欄均有遭撞擊之情事（即撞
    擊點有2 ，原告甲○○當日駕車自南往北行駛時，應係先撞
    及南側第1 個紐澤西護欄後，彈會路面後又失控再次撞及路
    旁之系爭第3 個紐澤西護欄），並未有突出路中占用車道之
    情況，而工地現場亦已依規定設反光錐、警告燈等設施，此
    有警繪之事故現場圖及現場照片數幀可佐，且前開事故於偵
    查中經送請臺灣省基宜區車輛行車事故鑑定委員會鑑定及臺
    灣省車輛行車事故鑑定覆議委員會覆議結果，均認本件車禍
    係因原告甲○○所駕車號DT─0656號自小客車駕駛行經施工
    路段，未減速慢行，且未注意車前狀況，致撞及路右施工護
    欄為肇事原因；而肇事地施工單位無肇事原因，亦有該委員
    會基宜區字0000000號鑑定意見書及該覆議委員會95年10 月
    3日府覆議字第095020064A 函附於前開偵查卷可按，並經本
    院調卷核閱屬實。是綜合上情，本件依原告所舉證據，尚不
    足以明確證人被告丙○○管理維護系爭紐澤西護欄，有其所
    主張之不當占用車道，且未設置警示燈之過失情節存在。就
    此，前開偵查案件亦為相同之認定，而為不起訴處分，嗣亦
    告確定在案。因此，原告此部分之主張仍無難認屬真實。
４、又被告丙○○就系爭紐澤西護欄之設置、管理，既難認有原
    告所主張之過失存在，則原告依侵權行為之法律關係請求被
    告賠償即屬無據，則兩造另關於「原告主張被告建智公司及
    鴻昌實業為被告丙○○之僱用人，就其過失行為應依民法第
    188條 負僱用人之連帶賠償責任是否有據？又原告就被告鴻
    昌實業之請求權，是否業已罹於時效？」、「原告就系爭車
    禍之發生是否與有過失，如有過失，兩造應負之過失比例為
    何？」、「原告依侵權行為的法律關係，請求被告應連帶賠
    償原告如訴之聲明所示之損害，其各項請求及金額，是否有
    理由？」等項爭點，即無再行審酌之必要，附此敘明。
(三)綜上所述，原告依侵權行為的法律關係，請求被告應連帶賠
    償原告己○○40萬元、原告甲○○48萬元，及均自94年11月
    5日起至清償日止，按年息5％計算之利息，為無理由，應予
    駁回。其假執行之聲請，亦因訴之駁回而失所依附，應併予
    駁回。
五、本件事證已臻明確，兩造其餘攻擊、防禦方法及舉證，經核
    與判決結果無影響，爰不逐一論列。
六、訴訟費用負擔之依據：民事訴訟法第78條、第85條第1項。
中    華    民    國    98    年    4     月    24    日
                  臺灣宜蘭地方法院民事庭
                      法  官  林翠華
正本係照原本作成
如對本判決上訴，須於判決送達後20日內向本院提出上訴狀（須
附繕本）
中    華    民    國    98    年    4     月    24    日
                      書記官  林秀麗
附裁判費計算書：
┌────────┬────────┬────────┐
│   項      目   │金  額（新台幣）│   備    註     │
├────────┼────────┼────────┤
│第一審裁判費    │       9,580元  │原告繳納，應由原│
│                │                │告甲○○負擔55％│
│                │                │、己○○負擔45％│
└────────┴────────┴────────┘


司法院資訊處製作；財團法人民間司法改革基金會備份。
